【裁判字號】    95,保險上,5
【裁判日期】    950628
【裁判案由】    給付保險金
【裁判全文】
臺灣高等法院高雄分院民事判決         95年度保險上字第5號
上  訴  人  乙○○
上  訴  人  丙○○○
共同
訴訟代理人  陳建誌律師
被上訴人    美商康健人壽保險股份有限公司
法定代理人  甲○○
訴訟代理人  吳光陸律師
上列當事人間請求給付保險金事件，上訴人對於民國95年3 月28
日臺灣高雄地方法院94年度保險字第47號第一審判決提起上訴，
本院於95年6 月14日言詞辯論終結，判決如下：
    主  文
上訴駁回。
第二審訴訟費用由上訴人負擔。
    事實及理由
一、上訴人主張：上訴人之子潘建忠於民國92年10月15日向被上
    訴人投保康健團體保險，其團體傷害保險金額為新臺幣（下
    同）3,000,000 元，受益人為其法定繼承人即上訴人。嗣訴
    外人邱榮泰於93年1 月1 日上午8 時50分許，駕駛車牌號碼
    VI-5919 號自用小客車行經高雄市○○路與民族二路口，右
    轉民族二路往南行駛數公尺後，因欲改行同心路向東方向行
    駛即在該路口倒車，竟疏未注意即貿然在民族二路之慢車道
    上倒車，適潘建忠騎乘車牌號碼PKK- 920號機車沿民族二路
    由北往南方向行駛至該處，即遭邱榮泰所駕駛倒車中之自用
    小客車撞及，因而人車倒地，受有頭部外傷及顱內出血等傷
    害，延至同年月6 日死亡。系爭保險契約所約定之保險事故
    業已發生，詎被上訴人拒不給付上訴人保險金等情。爰依系
    爭保險契約，求為命被上訴人應給付上訴人3,000,000 元及
    自起訴狀繕本送達之翌日即94年12月22日起，至清償日止，
    按週年利率百分之10計算之利息之判決。原審為上訴人全部
    敗訴之判決。上訴人於本院聲明：(一)原判決廢棄。(二)被上訴
    人應給付上訴人3,000,000 元及自94年12月22日起，至清償
    日止，按週年利率10% 計算之利息之判決。
二、上訴人則以：潘建忠於車禍發生後所測得之血液酒精濃度為
    234.5MG/DL（換算呼氣酒精濃度每公升1.1725毫克），依道
    路交通安全規則第114 條第2 款規定本不得駕駛，且已達刑
    法第185 條之3 不能安全駕駛動力交通工具之標準。其酒精
    濃度過量及未注意車前狀況駕駛，係系爭車禍之肇事次因，
    則其飲酒後騎車與發生車禍造成其死亡有直接關係，且已構
    成刑法第185 條之3 之犯罪行為，符合系爭保險契約第21條
    第1 項第3 款、第4 款所約定之不予理賠之除外原因，被上
    訴人得拒絕理賠等語，資為抗辯。於本院聲明：上訴駁回。
三、兩造不爭執之事項：
  (一)上訴人之子潘建忠於92年10月15日向被上訴人投保康健人壽
    團體傷害保險，保險金額為3,000,000 元，受益人為上訴人
    。
  (二)邱榮泰於上開時地，駕駛自用小客車沿高雄市○○路由西向
    東行駛右轉至民族二路後，倒車向西北欲改由同心路往東方
    向行駛時，因疏未注意其他車輛即貿然倒車，適潘建忠騎乘
    機車沿民族二路慢車道由北往南方向行駛至該路口，致潘建
    忠之機車左手把撞擊邱榮泰之小客車右後車尾而致倒地，而
    受有顱內出血、腦水腫等傷害，經送醫後於同年月6 日死亡
    。邱榮泰就上開車禍有倒車不當之過失，所涉過失致死罪行
    ，經台灣高雄地方法院以93年度交簡字第1019號刑事判決判
    處有期徒刑5 月，93年度交簡上字第145 號刑事判決駁回公
    訴人之上訴，而告確定。
  (三)潘建忠於上開車禍後送醫經檢測出血液酒精濃度為234.5MG/
    DL（換算呼氣酒精濃度為每公升1.1725毫克）。
  (四)系爭保險契約第21條第1 項除外責任條款第3 、4 款載明：
    被保險人直接因下列事由致成死亡、殘廢或傷害時，本公司
    （指被上訴人）不負給付保險金的責任。．．．3.被保險人
    「犯罪行為」。4.被保險人飲酒後駕（騎）車，其吐氣或血
    液所含酒精成份超過道路交通法令規定標準者。
四、兩造爭執事項：
  (一)潘建忠之酒精濃度對其行駛機車能力有無影響，是否係系爭
    車禍之肇事原因?
  (一)本件保險事故是否有系爭保險契約第21條第1 項第4 款之除
    外責任條款之事由？
  (二)本件保險事故是否有系爭保險契約第21條第1 項第3 款之除
    外責任條款之事由？
五、潘建忠之酒精濃度對其行駛機車能力有無影響，是否係系爭
    車禍之肇事原因?
    上訴人主張：依道路交通規則第110 條第2 款規定，倒車之
    駕駛人應注意其他車輛，故上訴人享有絕對路權，本件車禍
    係邱榮泰倒車不慎所致，應負全部肇事責任，上訴人之酒醉
    駕車非其致死之原因云云。被上訴人則抗辯：潘建忠酒醉及
    駕駛時未注意車前狀況，係系爭車禍之肇事次因，其飲酒後
    騎車與發生車禍造成其死亡有直接關係等語。經查：
  (一)本件車禍之發生係邱榮泰於上開時地，駕駛自用小客車沿高
    雄市○○路由西向東行駛右轉至民族二路後，又倒車向西北
    欲改由同心路往東方向行駛時，因疏未注意其他車輛即貿然
    倒車，適潘建忠騎乘機車沿民族二路慢車道由北往南方向行
    駛至該路口，致潘建忠之機車左手把撞擊訴外人邱榮泰之小
    客車右後車尾而致倒地，潘建忠因而受有顱內出血、腦水腫
    等傷害，經送醫後於同年月6 日不治死亡。
  (二)系爭事故發生後，邱榮泰所駕駛小客車停於叉路口西南，頭
    略東南、尾略西北，距民族二路西側路邊延伸線右前車角
    3.5 公尺、右後車角1 公尺，右後車角距同心路分向限制線
    延伸線5 公尺，其車輛除右後車尾烤漆脫漆1 小片外，餘無
    任何損傷。而潘建忠所駕車輛於事故後業經移動現場，惟於
    民族二路西側紅磚人行道留有血跡，血跡距西側路邊0.4 公
    尺，北距同心路南側路邊延伸線8.4 公尺，潘建忠之機車除
    前輪擋泥蓋上因倒地磨擦而受有磨損外，餘亦無其他損傷。
    另民族二路係南北雙向均設有3 線快車道及綠帶分隔島分隔
    機車道之道路，該交岔路口附近視野良好無遮蔽物，此有道
    路交通事故調查報告表、現場圖、照片等件可稽（附於上開
    刑事卷之台灣高雄地方法院檢察署93年度相字第33號相驗卷
    內）。
  (三)按「汽車倒車時，應顯示倒車燈光或手勢後，謹慎緩慢後倒
    ，並應注意其他車輛及行人」。又「汽車駕駛時，駕駛人應
    注意車前狀況... ，並隨時採取必要之安全措施」、「汽車
    駕駛人飲酒後其吐氣所含酒精成分超過每公升0.25毫克以上
    者，不得駕車」。道路交通規則第110 條第2 款、第94條第
    3 項、第114 條第2 款分別定有明文。邱榮泰於前揭刑事案
    件之警訊供稱肇事時，其後退車速大約5 公里等語，則以兩
    車之車損狀況均屬輕微，可見系爭車禍發生時之撞擊力道應
    非強大。又潘建忠於上開車禍後送醫經檢測出血液酒精濃度
    為234.5MG/DL（換算呼氣酒精濃度為每公升1.1725毫克），
    有檢驗報告可按（附於上開相驗卷內），而以邱榮泰於系爭
    事故發生時之倒車速度應尚緩慢，再以系爭車禍之地點為寬
    度甚廣之民族路交岔路口，且潘建忠係由北向南穿越該道路
    ，以兩車當時之行進方向、撞擊之相對位置及現場狀況以觀
    ，潘建忠於行經該車禍地點時，應得輕易發覺在其前緩慢倒
    車之邱榮泰所駕車輛，而採取閃避行為，其未及為之而與之
    擦撞，顯見邱榮泰就上開車禍雖有不當倒車之過失，但潘建
    忠酒精濃度過高仍駕車，違反道路交通規則第114 條第2 款
    之規定，且疏未注意車前狀況，致未能發現該正在倒車中之
    車輛，未及時煞車或採取其他必要之安全措施以致自後追撞
    ，違反道路交通規則第94條第3 項之規定，亦有過失。
  (四)邱榮泰因就上開車禍有倒車不當之過失，所涉過失致死罪，
    經法院判處有期徒刑5 月確定在案，有台灣高雄地方法院93
    年度交簡字第1019號刑事判決、93年度交簡上字第145 號刑
    事判決可稽。而本件車禍事故經送請高雄市政府交通車輛行
    車事故鑑定委員會鑑定結果，亦認此次肇事雖因邱榮泰倒車
    不當，但潘建忠酒精濃度過量及行駛未注意車前狀況，亦有
    不當，為肇事次因等情，有該委員會高市鑑字第9302202 號
    鑑定意見書可稽（原審卷第102 至105 頁）。
  (五)按道路交通規則第114 條第2 款所規定「汽車駕駛人飲酒後
    其吐氣所含酒精成分超過每公升0.25毫克以上者，不得駕車
    」，係認一般情形，駕駛者如其酒精濃度呼氣高達每公升
    0.25毫克，已有不能安全駕駛車輛之虞，因此禁止其駕車，
    雖每人之身體狀況不一，但以潘建忠當時之呼氣酒精濃度不
    僅超過每公升0.25毫克而已，且高達每公升1.1725毫克，並
    參酌兩車當時之行進方向、撞擊之相對位置及現場狀況，潘
    建忠於行經該車禍地點時，本應可發覺在其前緩慢倒車之邱
    榮泰所駕車輛而採取閃避行為，其竟仍自後擦撞前倒車之小
    客車，足認潘建忠因酒精濃度過高，致其視覺能力變差及運
    動反射神經遲緩，駕車時因而疏未能注意車前狀況，未能發
    現該正在倒車中之邱榮泰之車輛，未及時煞車或採取其他必
    要之安全措施以致自後追撞，潘建忠酒醉影響其行駛機車之
    能力，致疏未注意車前狀況，是系爭車禍之肇事原因之一。
    上訴人抗辯潘建忠享有絕對路權，且其駕車至肇事地點已約
    30分鐘，曾行經車流量大之民族路口，並未發生事故，足證
    潘建忠當時具有一般騎乘機車之能力，其當時之呼氣酒精濃
    度對本件車禍事故之發生無關云云，自無可採。
  (六)綜上，潘建忠之酒精濃度已影響其行車能力，係系爭車禍之
    肇事原因之一。
六、本件保險事故是否有系爭保險契約第21條第1 項第4 款之除
    外責任條款之事由？
    上訴人主張：系爭保險契約第21條第1 項除外責任條款已明
    定因「直接」而導致死亡，被上訴人始可不負給付之責任，
    本件車禍事故係邱榮泰倒車不慎直接所導致，與潘建忠酒醉
    駕車無直接關係，不符合該條款之規定云云。上訴人則以：
    潘建忠之呼氣酒精濃度高達每公升1.1725毫克，依學者之文
    獻記載，已呈明顯酒醉，步履蹣跚之狀態，其肇事率為一般
    之50倍，系爭車禍造成其死亡，與其酒醉駕車有直接關係等
    語。經查：
  (一)系爭保險契約第21條第1 項除外責任條款載明：「被保險人
    直接因下列事由致成死亡、殘廢或傷害時，本公司不負給付
    保險金的責任。．．．4.被保險人飲酒後駕（騎）車，其吐
    氣或血液所含酒精成分超過道路交通法令規定標準者。」。
    而該約款考其規範意旨，應在於限制被保險人因嚴重酒醉之
    不當行為使保險事故發生而獲取不當之利益，以及保障保險
    人僅需於事前經其評估並願承受之風險範圍內負擔可能給付
    保險金之利益，再徵諸卷附財政部所頒布之「傷害保險單示
    範條款」第7 條第4 款亦將超過道路交通法令標準之酒醉駕
    車列入除外責任事由，實係認定酒醉駕車之高危險行為無異
    等同於被保險人之自殺自殘行為，如被保險人飲酒後駕車，
    其吐氣或血液所含酒精成分高過道路交通法令規定標準，應
    足以推定被保險人有故意或重大過失將自己置於極易致傷或
    死亡之高危險環境中，若就此情形仍由保險人負擔給付保險
    金之義務，不但易使被保險人或受益人獲取不當利益，且已
    逾保險人所願承擔之合理風險，是以，在解釋被保險人死亡
    、殘廢或傷害是否「直接」因被保險人飲酒後駕（騎）車其
    吐氣或血液含酒精成分超過道路交通法令規定標準時，該酒
    後駕駛行為與導致被保險人死亡、殘廢或傷害之結果，有相
    當因果關係，即為相當條件之原因時，即可認符合前開條款
    中「直接」因下列事由致成死亡、殘廢或傷害部分之意旨，
    如酒醉駕駛之行為所造成客觀之事實，通常不發生被保險人
    死亡、殘廢或傷害之結果，則該酒醉駕車之條件與死亡等結
    果即不相當，即不符合前開條款中「直接」因被保險人飲酒
    後駕（騎）車，其吐氣或血液所含酒精成分超過道路交通法
    令規定標準者，致成死亡、殘廢或傷害之約定。但所謂「直
    接」，不限縮酒後駕駛行為係導致被保險人死亡、殘廢或傷
    害之「唯一因素」。
  (二)潘建忠於車禍後送醫經檢測出血液酒精濃度為234.5MG/DL
    （換算呼氣酒精濃度為每公升1.1725毫克），已如前述，其
    顯已違反上開道路交通安全規則之酒後駕車標準，且其當時
    已因注意能力下降疏未注意車前狀況，致與倒車不當之邱榮
    泰發生撞擊，以其行車當時未注意車前狀況之情形觀之，顯
    係因嚴重酒醉駕車而生，倘若其未於此一狀態下騎乘機車，
    當能避免本件車禍事故致死結果之發生，則潘建忠酒精濃度
    過量致行駛能力降低，致未注意車前狀況，與邱榮泰倒車不
    當，同屬本件車禍發生之原因，至為灼然。潘建忠飲酒過量
    後仍為駕駛之行為，既為本件車禍發生之原因之一，且其因
    車禍受傷致死，則潘建忠酒後駕車係其導致其死亡之相當條
    件原因，即符合系爭保險契約第21條第1 項第4 款除外條款
    所約定之「直接」原因，被上訴人因而拒絕給付保險金，洵
    屬可採，上訴人主張潘建忠酒醉駕車並非致死之直接原因云
    云，尚不足採。
七、綜上所述，潘建忠雖係因邱榮泰倒車不當肇事致死而發生系
    爭保險契約所定之保險事故，惟潘建忠當時亦應係因血液酒
    精濃度違反上開道路交通安全規則規定駕車標準，已達於不
    能安全駕駛之情形，致疏未注意車前狀況，而造成本可避免
    之死亡結果，其酒後駕車行為為直接導致本件保險事故發生
    之原因，被上訴人依系爭保險契約第21條第3 款除外責任條
    款，抗辯不予給付身故保險金，洵為可採。則本件保險事故
    是否有系爭保險契約第21條第1 項第4 款之除外責任條款之
    事由，無再審究之必要。上訴人依係爭保險契約，請求被上
    訴人給付保險金3,000,000 元及自起訴狀繕本送達翌日即94
    年12月22日起，至清償日止之法定遲延利息，為無理由，不
    應准許。原審為上訴人敗訴之判決，及駁回其假執行之聲請
    ，並無不合。上訴意旨指摘原判決不當，求予廢棄改判，為
    無理由，應予駁回。
八、據上論結，本件上訴為無理由，依民事訴訟法第449 條第1
    項、第78條、第85條第1項前段，判決如主文。
中    華    民    國    95    年    6     月    28    日
                            民事第三庭
                                審判長法官   張國彬
                                法      官   吳登輝
                                法      官   簡色嬌
以上正本證明與原本無異。
如對本判決上訴，須於判決送達後20日內向本院提出上訴狀，其
未表明上訴理由者，應於上訴後20日內向本院提出上訴理由書（
均須按他造當事人之人數附繕本）。上訴時應提出委任律師或具
有律師資格之人之委任狀，並依附註條文規定辦理。
中    華    民    國    95    年    6     月    28    日
                                書  記  官  黃一秋
附註：
民事訴訟法第466 條之1 ：
對於第二審判決上訴，上訴人應委任律師為訴訟代理人，但上訴
人或其法定代理人具有律師資格者，不在此限。
上訴人之配偶、三親等內之血親、二親等內之姻親，或上訴人為
法人、中央或地方機關時，其所屬專任人員具有律師資格並經法
院認適當者，亦得為第三審訴訟代理人。
第1 項但書及第2 項情形，應於提起上訴或委任時釋明之。


司法院資訊處製作；財團法人民間司法改革基金會備份。
